【裁判字號】    99,交聲,174
【裁判日期】    990930
【裁判案由】    違反道路交通管理處罰條例聲明異議
【裁判全文】
臺灣新竹地方法院交通事件裁定         99年度交聲字第174號
原處分機關
即移送機關  交通部公路總局新竹區監理所新竹市監理站
異  議  人
即受處分人  甲○○
上列異議人即受處分人因違反道路交通管理處罰條例案件，對於
交通部公路總局新竹區監理所新竹市監理站民國99年3 月10日竹
監新三字第裁51-E00000000號違反道路交通管理事件裁決處分聲
明異議，本院裁定如下：
    主  文
原處分撤銷。
甲○○汽車駕駛人，駕駛汽車經測試檢定酒精濃度超過規定標準
，應吊扣重型機器腳踏車駕駛執照壹年及接受道路交通安全講習
。
    理  由
一、按受處分人，不服主管機關所為之處分，得於接到裁決書之
    翌日起20日內，向管轄地方法院聲明異議；又交通法庭認為
    聲明異議有理由者，應以裁定將原處分經聲明異議部分撤銷
    ，並自為裁定，道路交通管理處罰條例第87條第1 項及道路
    交通案件處理辦法第20條分別定有明文。次按汽車駕駛人飲
    用酒類或其他類似物後其吐氣所含酒精濃度超過每公升0.25
    毫克以上，不得駕車；又汽車駕駛人，駕駛汽車經測試檢定
    有酒精濃度超過規定標準者，處新臺幣（下同）15,000元以
    上60,000元以下罰鍰，並當場移置保管該汽車及吊扣其駕駛
    執照1 年；因而肇事致人受傷者，並吊扣其駕駛執照2 年；
    又汽車駕駛人有第35條第1 項規定之情形者，應接受道路交
    通安全講習，此分別為道路交通安全規則第114 條第2 款、
    道路交通管理處罰條例第35條第1 項第1 款及第24條第1 項
    第2 款定有明文。再依道路交通安全規則第2 條第1 項第1
    款規定之名詞釋義，上開「汽車」係指在道路上不依軌道或
    電力架線而以原動機行駛之車輛（包括機器腳踏車），先予
    敘明。
二、原處分意旨略以：異議人即受處分人甲○○（以下簡稱異議
    人）於民國99年2 月10日上午6 時43分許，騎乘車牌號碼87
    2-BRS 號重型機車，行經新竹市○○路○ 段與成功路口，經
    新竹市警察局交通隊警員查獲，並測得其吐氣所含酒精濃度
    為每公升0.73毫克，遭員警當場舉發並填掣竹市警交字第EO
    0000000 號舉發違反道路交通管理事件通知單（下稱舉發通
    知單），並移送原處分機關處理，原處分機關調查後認異議
    人有前開違規行為，乃於99年3 月10日依道路交通管理處罰
    條例第35條第1 項第1 款、第24條第1 項第2 款（原處分漏
    載）及違反道路交通管理事件統一裁罰基準及處理細則第43
    、44、67條規定，以竹監新三字第裁51-EO0000000號違反道
    路交通管理事件裁決書，認定異議人有「汽車駕駛人酒精濃
    度超過規定標準（0.55以上）」違規事實，而裁處罰鍰45,0
    00元，吊扣普通重型機車駕駛執照12個月，並應參加道路安
    全講習。
三、聲明異議意旨略以：異議人固確有於上開時、地，酒後駕車
    而為警查獲，致遭裁處45,000元（聲明異議狀誤載為50,000
    元）罰鍰之事件，惟異議人上開行為所涉公共危險罪嫌業經
    臺灣新竹地方法院檢察署檢察官為緩起訴處分，並向指定之
    公益團體即財團法人犯罪被害人保護協會臺灣新竹分會支付
    緩起訴處分金50,000元，則違反道路交通管理處罰條例部分
    仍遭罰鍰裁決，有違一事不二罰原則，爰依法聲明異議，請
    求撤銷原處分等語。
四、本件異議人酒後駕車係一個交通違規行為，有關其違規行為
    處罰效果之罰鍰、吊扣駕駛執照與施以道路交通安全講習等
    ，係依據同一法律規定（即道路交通管理處罰條例第35條第
    1 項第1 款、第24條第1 項第2 款）所為之處罰，其處罰方
    式雖有3 種，但實際上為單一處分，無法割裂，與該項交通
    違規行為是否存在亦均無從分離，法院於審理時，應先確定
    異議人是否確有交通違規行為事實，再決定原處分機關所適
    用之法律有無錯誤。從而，異議人雖陳明僅就罰鍰部分聲明
    異議，其餘處罰部分並未提及，惟該吊扣駕駛執照及施以道
    路交通安全講習部分，與其交通違規行為是否存在既無從分
    離，法院自應全部予以審理，合先敘明（臺灣高等法院98年
    法律座談會第23號提案研討結果參照）。
五、經查：
（一）本件異議人於99年2 月10日上午6 時43分許，騎乘車牌號
      碼872-BRS 號重型機車，行經新竹市○○路○ 段與成功路
      口，因不慎追撞由謝艷子所騎乘車牌號碼QD7-700 號輕型
      機車（卷內無積極證據證明此次車禍事故造成人員受傷）
      ，經新竹市警察局交通隊警員查獲，並測得其吐氣所含酒
      精濃度為每公升0.73毫克等情，為異議人所不爭執，並有
      上開舉發通知單、裁決書，及本院依職權調閱臺灣新竹地
      方法院檢察署99年度速偵字第384 號卷附偵查報告、車牌
      號碼QD7-700 號輕型機車駕駛人謝艷子調查筆錄、異議人
      之飲酒後吐氣酒精濃度測定數據紙、汽機車駕駛人酒後生
      理協調平衡檢測紀錄表、刑法第185 條之3 案件測試觀察
      紀錄表各1 紙附卷可稽，堪認為真實。
（二）按94年2 月5 日公布，95年2 月5 日施行之行政罰法第26
      條規定：「一行為同時觸犯刑事法律及違反行政法上義務
      規定者，依刑事法律處罰之。但其行為應處以其他種類行
      政罰或得沒入之物而未經法院宣告沒收者，亦得裁處之。
      前項行為如經不起訴處分或為無罪、免訴、不受理、不付
      審理之裁判確定者，得依違反行政法上義務規定裁處之」
      。又所謂「其他種類行政罰」，係指違反行政法上之義務
      應受裁罰性之不利處分，依行政罰法第2 條規定，包括限
      制或禁止行為之吊扣證照處分及警告性之講習處分在內。
      究其立法目的，一行為同時觸犯刑事法律及違反行政法上
      義務規定時，由於刑罰與行政罰同屬對不法行為之制裁，
      而刑罰之懲罰作用較強，故依刑事法律處罰，即足資警惕
      時，實無一事二罰再處行政罰之必要；且刑事法律處罰，
      由司法機關依法定程序為之，較符合正當法律秩序，應予
      優先適用，但罰鍰以外之沒入或其他種類行政罰，因兼具
      維護公共秩序之作用，為達行政目的，行政機關仍得併予
      裁處。是汽車駕駛人經測試檢定酒精濃度超過規定標準之
      行為，如同時涉犯刑法第185 條之3 之公共危險罪嫌者，
      道路交通主管機關除依上開行政罰法第26條第1 項但書規
      定，處以其他種類行政罰外（例如吊扣駕駛執照）外，關
      於行政罰鍰部分，即應依行政罰法第26條、道路交通管理
      處罰條例第10條等規定移送地方法院檢察署依刑事案件程
      序處理，嗣後如無行政罰法第26條第2 項所規定之經不起
      訴處分或為無罪、免訴、不受理、不付審理之裁判確定等
      事由，即不得依道路交通管理處罰條例第35條第1 項第1
      款規定裁處行為人罰鍰之行政罰。
（三）次按行政罰法第26條明定「一行為不二罰」之原則，其應
      受行政罰之行為如經「不起訴處分或為無罪、免訴、不受
      理、不付審理」之裁判確定者，始得依違反行政法上義務
      規定裁處之，並未明列「緩起訴」處分在內，惟因緩起訴
      處分之最終使被告免於刑事訴追之效果，與「不起訴」處
      分之效果相類，是以行政罰法第26條第2 項解釋上是否包
      括緩起訴處分之情形在內，實非無疑。惟：1.就要件言，
      緩起訴處分係認被告有犯罪嫌疑，惟暫緩起訴，並課被告
      予一定之負擔或指示（同法第253 條之2 第1 項），此與
      不起訴處分係因犯罪嫌疑不足或其他法定事由（同法第25
      2 條、第253 條），且不得附條件或負擔，顯有不同。2.
      再者，檢察官之緩起訴處分於緩起訴期間內，如有：於
      期間內故意更犯有期徒刑以上刑之罪，經檢察官提起公訴
      者。緩起訴前，因故意犯他罪，而在緩起訴期間內受有
      期徒刑以上刑之宣告者。違背第253 條之2 第1 項各款
      之應遵守或履行事項情形之一者，檢察官得依職權或依告
      訴人之聲請撤銷原處分，繼續偵查或起訴，刑事訴訟法第
      253 條之3 第1 項定有明文。準此可認，經檢察官為緩起
      訴處分者，於緩起訴期間內，最終是否會被檢察官提起公
      訴，猶懸而未定，亦即緩起訴處分於猶豫期間內尚未具有
      實質之確定力，檢察官於緩起訴期間內，可對被告為繼續
      觀察，如被告顯無反省警惕之情或根本欠缺反省警惕之能
      力，檢察官仍得依職權或依告訴人之聲請，將被告緩起訴
      處分撤銷，此亦與不起訴處分之性質迥異。依前所述，行
      政罰法第26條第2 項既未明列緩起訴處分，自不宜擴張解
      釋法條中「不起訴處分」包含與其性質上仍有不同之緩起
      訴處分在內，況且，行政罰法第26條明定一事不二罰原則
      ，應係受行政罰之行為如經不起訴處分或為無罪、免訴、
      不受理、不付審理之裁判「確定」者，始得依違反行政法
      上義務規定裁處之，雖緩起訴處分之最終使被告免於刑事
      訴追之效果與不起訴處分之效果相同，惟依行政罰法必須
      待緩起訴處分實質確定時，被告才最終地確定免於受刑事
      訴追，原處分機關始得為行政裁罰，亦即在緩起訴期間內
      即猶豫期間期滿前，該緩起訴處分仍有被撤銷之可能，此
      時原處分機關若依法為行政裁決，將使受處分人有同時遭
      受行政處罰及刑事訴追之危險，亦顯與行政罰法第26條規
      定之立法意旨相違背（臺灣高等法院暨所屬法院96年法律
      座談會刑事類提案第36號研討結果參照）。
（四）本件異議人酒後超過規定標準而駕駛動力交通工具之行為
      ，同時涉犯道路交通管理處罰條例第35條第1 項第1 款規
      定及刑法第185 條之3 之公共危險罪，其涉犯公共危險罪
      部分，經臺灣新竹地方法院檢察署檢察官於99年2 月25日
      以99年度速偵字第384 號為緩起訴處分，其期間為1 年，
      異議人應當庭書立悔過書、於緩起訴處分確定後10個月內
      ，向財團法人犯罪被害人保護協會臺灣新竹分會支付50,0
      00元，並於緩起訴期間屆滿前，依通知接受2 次法治教育
      課程，檢察官依職權送請再議，經臺灣高等法院檢察署檢
      察長以99年度上職議字第3187號命令撤銷原緩起訴處分發
      回，再經臺灣新竹地方法院檢察署檢察官續行偵查，於99
      年3 月25日以99年度偵續字第36號為緩起訴處分，其期間
      為1 年，異議人應當庭書立悔過書、於緩起訴處分確定後
      10個月內，向財團法人犯罪被害人保護協會臺灣新竹分會
      支付50,000元並依通知接受2 次法治教育課程，依職權送
      請再議，復經臺灣高等法院檢察署以99年度上職議字第53
      04號處分書駁回再議確定，緩起訴期間為99年4 月16日起
      至100 年4 月15日止，異議人並已支付緩起訴處分金50,0
      00元等情，有臺灣新竹地方法院檢察署檢察官99年度偵續
      字第36號緩起訴處分書、臺灣高等法院被告前案紀錄表、
      兆豐國際商業銀行新臺幣存摺類存款存款憑條副本聯等附
      卷可參，並經本院依職權調取臺灣新竹地方法院檢察署99
      年度偵續字第36號（內附臺灣高等法院檢察署檢察長99年
      度上職議字第3187號命令暨99年度上職議字第5304號處分
      書各1 份）、99年度速偵字第384 號等卷核閱無訛。是前
      開緩起訴處分之緩起訴期間既於100 年4 月15日始告屆滿
      ，則揆諸前揭說明，原處分機關在異議人受刑事法律處罰
      尚未經終局確定前，逕於99年3 月10日裁處罰鍰45,000元
      部分，即難謂適法。
（五）至原處分機關依法另處異議人吊扣普通重型機車駕駛執照
      1 年、並施以道安講習部分，核與徒刑之目的不同、種類
      殊異，乃為達維護用路權人生命、身體安全之裁罰性不利
      處分，依行政罰法第26條但書之規定，仍得裁處之。
六、綜上所述，異議人確有在裁決書所載時、地，有「因酒後騎
    乘重型機車，經測試呼氣中酒精濃度超過規定標準」之違規
    行為，原處分機關依道路交通管理處罰條例第35條第1 項第
    1 款、第24條第1 項第2 款之規定，吊扣異議人普通重型機
    車駕駛執照1 年、施以道路交通安全講習之其他種類行政裁
    罰部分，核無違誤。惟原處分機關在緩起訴處分尚未實質確
    定前，逕依道路交通管理處罰條例第35條第1 項第1 款規定
    裁罰異議人罰鍰45,000元部分，顯與行政罰法第26條第1 項
    前段、第2 項之規定意旨有違，從而，應認異議人提起本件
    異議為有理由，應由本院將原處分關於罰鍰部分撤銷，又因
    本件為一交通違規行為，罰鍰部分與吊扣處分及道路交通安
    全講習無從區分，自應由本院將原處分撤銷，並自為裁罰，
    依道路交通管理處罰條例第35條第1 項第1 款、第24條第1
    項第2 款規定，另行裁處如主文第2 項所示，以資適法。至
    酒醉駕車之罰鍰部分，應由原處分機關俟上開緩起訴期間屆
    滿而終局確定後，再依異議人是否經撤銷緩起訴並受刑事追
    訴處罰之情形，而另為適法之處分，併此敘明。
六、據上論斷，應依道路交通管理處罰條例第87條第2 項，道路
    交通案件處理辦法第20條前段，裁定如主文。
中    華    民    國    99    年    9     月    30    日
                  交通法庭法  官  張詠晶
以上正本證明與原本無異。
如不服本裁定，應於裁定送達後5日內向本院提出抗告狀。
中    華    民    國    99    年    9     月    30    日
                          書記官  蕭汝芳

司法院資訊處製作；財團法人民間司法改革基金會備份。
